臺灣彰化地方法院民事判決　　　　　　　　96年度訴字第11號
　　原　　　告　戊○○
　　訴訟代理人　洪嘉鴻律師
　　　　　　　　洪毓良律師
　　上　一　人
　　複　代理人　陳怡君律師
　　　　　　　　乙○○
　　被　　　告　友旺纖維股份有限公司
　　　　　　　　　　　　　　號.
　　法定代理人　庚○○
　　訴訟代理人　丁○○
　　被　　　告　己○○
　　上列二人共同
　　訴訟代理人　林亦書律師
　　複　代理人　甲○○　　住台北市中山區○○○路○段145號
上列當事人間請求遷讓房屋等事件，業經本院於民國九十六年九
月六日言詞辯論終結，茲判決如下：
    主      文
被告應將坐落彰化縣芬園鄉○○村○○街二二九號旁之一層鋼骨
造未保存登記之建物即如附圖所示編號Ａ（坐落彰化縣芬園鄉○○段六八二之一三地號，面積一七四三平方公尺）、Ａ-1（坐落
同上地段六八二之一０地號，面積三四五平方公尺）之建物，及
同街二三一號一層加強磚造未保存登記之建物即如附圖所示編號
Ｄ（坐落同上地段六八二之一三地號，面積五十三平方公尺）之
建物，全部騰空交還訴外人弘展纖維股份有限公司，並由原告代
為受領。
原告其餘之訴駁回。
訴訟費用百分之九十九由被告負擔，餘由原告負擔。
本判決原告勝訴部分，於原告以新台幣壹佰壹拾柒萬捌仟元供擔
保後，得假執行；但被告如為原告預供擔保新台幣參佰伍拾參萬
參仟元，得免為假執行。
原告其餘假執行之聲請駁回。
    事實及理由
一、按訴狀送達後，原告不得將原訴變更或追加他訴，但被告同
    意者、減縮應受判決事項之聲明者或不甚礙被告之防禦及訴
    訟之終結者，均不在此限。又按被告於訴之變更或追加無異
    議，而為本案之言詞辯論者，視為同意變更或追加，民事訴
    訟法第255條第1項第1款、第3款、第7款、第2項分別定有明
    文。本件原告原起訴聲明「被告應將坐落彰化縣芬園鄉○○
    村○○街229號旁之鋼骨造建物、同號左側之鋼鐵造建物，
    及同街231號之加強磚造建物騰空交還訴外人弘展纖維股份
    有限公司，並由原告代為受領」等語，其於起訴狀送達被告
    後，於民國（下同）96年5月3日具狀減縮、更正其聲明為「
    被告應連帶將坐落彰化縣芬園鄉○○村○○街229號旁之一
    層鋼骨造未保存登記之建物（彰化縣芬園鄉○○段974建號
    ），即如彰化縣彰化地政事務所複丈日期96年3月15日土地
    複丈成果圖（以下稱附圖）所示編號Ａ（坐落彰化縣芬園鄉
    ○○段682-13地號，面積1,743平方公尺）、Ａ-1（坐落同
    上地段682-10地號，面積345平方公尺）、Ａ-2（坐落同上
    地段682-3地號，面積607平方公尺）、Ａ-3（坐落同上地段
    682-8地號，面積1231平方公尺）、Ａ-4（坐落同上地段682
    -22地號，面積3平方公尺）之建物，及同街231號一層加強
    磚造未保存登記之建物（彰化縣芬園鄉○○段975建號），
    即如附圖所示編號Ｄ、Ｄ-1、Ｄ-2（坐落同上地段682-13地
    號，面積73平方公尺）之建物，全部騰空交還訴外人弘展纖
    維股份有限公司，並由原告代為受領」等語；復於96年9月3
    日具狀更正聲明為「被告應連帶將坐落彰化縣芬園鄉○○村
    ○○街229號旁之一層鋼骨造未保存登記之建物（彰化縣芬
    園鄉○○段974建號），即如附圖所示編號Ａ（坐落彰化縣
    芬園鄉○○段682-13地號，面積1,743平方公尺）、Ａ-1（
    坐落同上地段682-10地號，面積345平方公尺）之建物，及
    同街231號一層加強磚造未保存登記之建物（彰化縣芬園鄉
    ○○段975建號），即如附圖所示編號Ｄ、Ｄ-1、Ｄ-2（坐
    落同上地段682-13地號，面積73平方公尺）之建物，全部騰
    空交還訴外人弘展纖維股份有限公司，並由原告代為受領」
    等語，經核其訴之聲明變更之情形合於首開法條規定，應予
    准許。次查，原告起訴依民法第242條、第767條而為請求，
    其於起訴狀繕本送達後，於96年7月25日具狀陳稱：被告於
    96年5月3日言詞辯論時自認系爭建物為訴外人弘展公司出租
    予被告友旺公司，租賃期間至96年4月15日已經屆滿，依民
    法第455條規定，其有返還租賃物予弘展公司之義務，惟因
    弘展公司怠於行使其權利，原告對弘展公司本於買賣契約既
    有請求交付系爭建物之債權，自得代位行使弘展公司對被告
    友旺公司之租賃物返還請求權等語，顯係追加以民法第242
    條、第455條為訴訟標的，其既係於本於被告自認內容而為
    訴之追加，顯無礙於被告之防禦及訴訟之終結，合於民事訴
    訟法第255條第1條第7款規定，亦應准許。
二、原告主張：（一）緣位於彰化縣芬園鄉○○村○○街229號
    旁建物即如附圖所示編號Ａ、Ａ-1建物（一層鋼骨造樓房、
    稅籍編號00000000000號、面積2089.60平方公尺，坐落彰化
    縣芬園鄉○○段682-10、682-13地號土地），及楓林街231
    號（一層加強磚造樓房、稅籍編號00000000000號、面積35.
    50平方公尺、坐落土地同前）即如附圖所示編號Ｄ、Ｄ-1、
    Ｄ-2之建物（以下對如附圖編號Ａ、Ａ-1、Ｄ、Ｄ-1、Ｄ-2
    建物簡稱為系爭建物），係由訴外人弘展纖維股份有限公司
    （以下簡稱弘展公司）原始出資興建而取得所有權，嗣由弘
    展公司之董事長丙○○（原告訴狀誤載為陳鈴蘭）於95年6
    月9日，將系爭建物出售予原告，並辦妥房屋稅籍證明，足
    認原告應已取得系爭建物之事實上處分權。因系爭建物現遭
    被告友旺纖維股份有限公司（以下簡稱友旺公司）無權占用
    ，及被告己○○出面主張伊為系爭建物之真正權利人，並否
    認原告對系爭建物具有事實上處分權，為此，原告催請弘展
    公司請求被告遷讓系爭建物，並依約將該建物交付原告占有
    使用，惟弘展公司仍怠於行使其物上請求權，原告基於與弘
    展公司之買賣關係及對系爭建物有事實上處分權，自得依民
    法第242條、第767條規定，提起本件請求。又被告自認系爭
    建物為訴外人弘展公司出租予被告友旺公司，租賃期間至96
    年4月15日已經屆滿，依民法第455條規定，其有返還租賃物
    予弘展公司之義務，自無權繼續占用系爭建物，惟因弘展公
    司怠於行使其權利，原告對弘展公司本於買賣契約既有請求
    交付系爭建物之債權，自得代位行使弘展公司對被告友旺公
    司之租賃物返還請求權。（二）對被告所為抗辯之陳述：１
    、按房屋稅稅籍證明雖非必然為房屋所有權之憑據，惟衡諸
    常情，無故為他人繳納房屋稅且登記為房屋稅納稅義務人，
    應非常態；而弘展公司既登記為系爭建物前房屋稅納稅義務
    人，應可推知系爭建物係弘展公司出資興建；又在實務上，
    常以建築執照所載之起造人作為證明所有權之依據，故如系
    爭建物之建築執照或使用執照所載起造人係為弘展公司，即
    足以證明弘展公司對系爭建物具有所有權及事實上處分權。
    然被告卻一方面否認弘展公司為系爭建物之所有權人，另一
    方面又主張其係向弘展公司承租而合法占有系爭建物，自屬
    前後矛盾。２、被告己○○辯稱其為有權占有系爭建物，無
    非以其與訴外人陳榮民間之買賣關係及付款證明為據，原告
    固不否認該買賣契約形式上之真正，然訴外人陳榮民應無處
    分系爭建物之權利，此由鈞院92年度執字第7527號執行案卷
    資料顯示，陳榮民是以第三人之地位來占有該執行案件拍賣
    建物，且其占有地位事後亦被鈞院排除，亦可見之。退而言
    之，依被告己○○提出之買賣契約，其上載明買賣之標的物
    係「彰化縣芬園鄉○○村○○街231號鋼骨鐵皮造平房一棟
    ，面積1,000坪」，與原告起訴請求所指加強磚造之標的物
    並不相同，不容混淆，被告抗辯其得依其與陳榮民間有該買
    賣關係而得合法占有系爭建物，應無足採。３、如附圖所示
    編號Ａ、Ａ-1部分（稅籍編號0000000000）、編號Ｄ（稅籍
    編號0000000000號）建物，依鈞院調取相關建築執照資料，
    可見系爭建物均無建造執照及使用執照，但其中編號Ａ、Ａ
    -1部分建物位於「楓林街229號旁」，其與楓林街229 號之
    建物係使用目的及結構上各自獨立之建物，面積亦相差甚多
    ，依房屋稅籍紀錄表所示，楓林街229號係由原始出資人弘
    展公司於89年2月間申報房屋稅，為原始之房屋稅納稅義務
    人；又依卷內建物買賣契約書，該楓林街229號建物乃友傑
    銅業股份有限公司於88年7月21日出售予弘展公司，楓林街
    233號之建物起造人原為成豐樂器有限公司，嗣變更為弘展
    公司等情觀之，楓林街229號、233號均為弘展公司所有或買
    受，則依常理，該「楓林街229號旁」建物如為第三人建造
    ，弘展公司又以須為該房屋申報房屋稅登記？再觀「楓林街
    229號旁」建物之房屋稅籍紀錄表尚記載：分割自000000000
    00，而所謂稅籍編號00000000000之建物，即位於領有建照
    及使用執照之楓林街229號、233號建物之位置，由此堪認系
    爭「楓林街229號旁」建物，應為弘展公司於購買楓林街229
    號、楓林街233號建物後，再自行增建之建物。另如附圖所
    示編號Ｄ之建物即楓林街231號建物，依房屋稅籍紀錄表所
    示，該建物為75年間由東泓利紡織公司登記為納稅義務人開
    始繳納房屋稅，雖然弘展公司非該建物原始出資建築之所有
    人，惟仍屬該建物事實上有處分權人，而有權利代位原始出
    資建築之所有人請求被告遷讓房屋，原告自得代位訴外人弘
    展公司之權利，主張被告應遷讓房屋。４、系爭建物目前均
    為弘展公司之債權人即訴外人龍星昇第一資產管理股份有限
    公司（以下簡稱龍星昇公司），以弘展公司為該建物之所有
    人聲請鈞院查封在案，如附圖所示編號Ｄ-1、Ｄ-2 部分建
    物係屬編號Ｄ部分之附屬建物，在使用上及結構上具有不可
    分關係，原告自得一併請求遷讓，原告所提之買賣契約書所
    載面積，係依上開編號Ｄ建物之房屋稅籍證明書（稅籍編號
    00000000000）所載面積為據，然該建物自75年間建造，迄
    今已有20年，且經多次轉手，自可能因此所有增建，而使現
    今實測面積與該買賣契約書所載不符，其面積自應以實測面
    積為準。５、至於被告所指稱原告向弘展公司訂約購買系爭
    建物有新台幣（下同）47萬元之差額，乃由原告分別以現金
    12萬（即如前開買賣契約書所載付款方式中之第一期款）及
    35萬元（同上開契約書所再付款方式中之第三期款，95年6
    月28日交付）支付；另關於簽發以丙○○為受款人之票據部
    分，係因丙○○為弘展公司之負責人，而代表弘展公司受領
    給付，尚難以此而認前開買賣契約為不實等語。並聲明：（
    一）被告應連帶將坐落彰化縣芬園鄉○○村○○街二二九號
    旁之一層鋼骨造未保存登記之建物（彰化縣芬園鄉○○段九
    七四建號），即如附圖所示編號Ａ（坐落彰化縣芬園鄉○○
    段682-13地號，面積1,743平方公尺）、Ａ-1（坐落同上地
    段682-10地號，面積345平方公尺）之建物，及同街231號一
    層加強磚造未保存登記之建物（彰化縣芬園鄉○○段975建
    號），即如附圖所示編號Ｄ、Ｄ-1、Ｄ-2（坐落同上地段
    682-13地號，面積73平方公尺）之建物，全部騰空交還訴外
    人弘展公司，並由原告代位受領。（二）訴訟費用由被告負
    擔。（三）原告願供擔保，請准宣告假執行。
三、被告則以：（一）如附圖所示Ａ、Ａ-1、Ａ-2、Ａ-3、Ａ-4
    、Ｄ、Ｄ-1、Ｄ-2建物目前由被告友旺公司使用中，前開建
    物係被告己○○於92年9月20日，以700萬元（部分價款以前
    欠款項抵付）向弘展公司當時之實際負責人陳榮民所買受，
    且於92年9月間，即點交被告己○○，再由被告己○○交付
    予被告友旺公司使用迄今（因被告己○○為被告友旺公司之
    董事），當初因為弘展公司之財產將遭法院拍賣，且因弘展
    公司另向被告友旺公司借貸，為免遭受法院拍賣，乃由弘展
    公司及被告友旺公司補立租賃契約，被告己○○係本於買賣
    契約而合法受領並使用系爭建物，被告友旺公司則係依被告
    己○○之交付而合法占有系爭建物，且取得系爭建物之事實
    上處分權，絕非無權占有，原告遽為本件遷讓房屋之請求，
    顯非有理。（二）原告迄未舉證證明系爭建物為弘展公司原
    始出資興建，自難憑空認定弘展公司對系爭建物具有所有權
    ；又系爭建物自92年9月間迄今，均為被告友旺公司占有使
    用，原告始終未曾受領系爭建物之交付，實難認原告已取得
    系爭建物之事實上處分權；原告既未取得系爭建物之事實上
    處分權，其主張本於對系爭建物之事實上處分權代位弘展公
    司行使民法第767條所定之物上請求權，即屬無據。（三）
    原告經鈞院諭知後才補提其與訴外人弘展公司間，於95年6
    月9日所簽立完整之買賣契約書及其附件，惟依該契約書所
    附給付價款之憑證（含本票及支票）所示金額，非但僅有區
    區167萬7千7百元，與該買賣契約書所載總價金213萬7千7百
    元，有47萬元之差額外，另該用以充抵價款之本票顯為該買
    賣契約出賣人弘展公司以外之自然人丙○○所簽發，且原告
    主張用以付款之面額80萬6千9百元之支票，更係以丙○○為
    受款人，核與出賣人弘展公司無涉；再參以原告所主張買賣
    之際，系爭建物早為被告友旺公司合法占有使用中，核諸一
    般交易經驗法則，原告對此買賣標的顯無法交付之重要事項
    豈能毫無考量，仍願出價買受，在在殊令質疑原告所主張之
    買賣契約一事究否實在。又原告就其請求遷讓系爭房屋坐落
    面積與買賣契約不符乙節，陳稱買賣契約上之標的係依稅籍
    登記之面積為記載，與事實不符云云，實悖違一般事理殊甚
    ，無足憑採。（四）依鈞院所調取之建築及使用執照，無一
    足認系爭建物之原始起造人為弘展公司；又稅籍資料僅供稅
    捐單位核課稅賦之參考，不作產權及他項權利證明之用，業
    經載明於原告所呈之稅籍證明下方備註欄內，且為一般審判
    實務上所是認，而原告執該稅籍證明據以推論系爭房屋之原
    始建造人為弘展公司，其立證難認可取。另就系爭楓林街23
    1號建物（稅籍編號00000000000）部分，原告雖自認弘展公
    司非該建物原始出資建築之所有人之事實，卻主張弘展公司
    仍屬該建物之事實上處分權人，其有權利代位原始出資建築
    之所有人請求被告遷讓房屋等語，自無可採；又原告所請求
    遷讓如附圖所示編號Ｄ、Ｄ-1、Ｄ-2之建物總面積係為73平
    方公尺，顯逾原告所提上開買賣契約書所載面積35.5平方公
    尺等語置辯。並聲明：（一）原告之訴駁回。（二）訴訟費
    用由原告負擔。（三）如受不利之判決，被告願供擔保，請
    准宣告免為假執行。
四、兩造不爭執之事實：
（一）被告友旺公司自92年9月起即占有使用系爭建物迄今。
（二）原告迄未自訴外人弘展公司受領系爭建物之交付。
（三）被告己○○與訴外人陳榮民於92年9月20日訂立讓渡契約
      書，由陳榮民將坐落彰化縣芬園鄉○○段682-10、682-13
      、682-14地號土地上門牌號碼為芬園鄉○○街231號鋼骨
      鐵皮造平房一棟約1,000坪（包括國有土地之租賃、使用
      權）讓渡予被告己○○，訂約時並約定全部點交予被告己○○全權處理。
（四）訴外人弘展公司與被告友旺公司於93年4月4日簽立房屋租
      賃契約書，租賃標的物；座落彰化縣芬園鄉○○村○○段
      682-3、682-8、682-10、682-13、682-14、682-22地號土
      地上所有建物全部（門牌號碼：楓林街229號、231號、23
      3號），租期：自93年4月16日起至96年4月15日止。
五、本件兩造主要之爭點：
（一）系爭建物是否為訴外人弘展公司出資興建而原始取得所有
      權？若否，訴外人弘展公司就系爭建物是否具有事實上之
      處分權？
（二）被告就系爭建物之占有使用，是否為無權占有？
（三）原告得否依其與弘展公司之買賣契約或對系爭建物之事實
      上處分權，代位行使弘展公司對被告之權利？
六、本院之判斷：
（一）系爭建物是否為訴外人弘展公司出資興建而原始取得所有
      權？若否，訴外人弘展公司就系爭建物是否具有事實上之
      處分權？
      按當事人主張有利於己之事實者，就其事實有舉證之責任
      。民事訴訟法第277條本文著有明文。原告主張系爭建物
      為訴外人弘展公司出資興建而原始取得所有權，或弘展公
      司就系爭建物具有事實上之處分權乙節，既經被告否認，
      依前開規定，自應由原告負舉證責任。查：(1)門牌號碼彰
      化縣芬園鄉○○街229號（芬園鄉○○段803建號，坐落同
      段社口段682-8地號土地上），面積660.8平方公尺，起造
      人為友傑銅業公司，由訴外人弘展公司買受，並於88年間
      為保存登記，於89年2月由弘展公司申報房屋稅，為原始
      納稅義務人，嗣因弘展公司欠債未還，已經訴外人龍星昇
      公司依法院拍賣程序取得所有權；另坐落同廠區系爭682-
      22地號土地上門牌號碼楓林街233號建物（領有彰化縣政
      府88彰工管【建】字第4186號建造執照及使用執照），起
      造人原為訴外人成豐樂器有限公司，嗣變更為弘展公司（
      建物坐落基地亦經申請變更為同段682-22地號土地）；又
      楓林街229號旁建物即稅籍編號00000000000之建物係由稅
      籍編號00000000000編號建物分割而來，並由弘展公司登
      記為原始房屋稅納稅義務人等情，以上有彰化地政事務所
      96年5月25日函檢附之資料、彰化縣政府96年5月10日函及
      所附資料及房屋稅籍資料、彰化縣稅捐稽徵處96年5 月10
      日彰稅房字第0969919733號函附件資料、建物謄本及原告
      提出之買賣契約書可稽，茲由同廠區領有建築執照之楓林
      街299號、233號建物原始所有權人均為訴外人弘展公司及
      稅籍編號00000000000之建物係由稅籍編號000000000 00
      編號建物分割而來，並由弘展公司登記為原始房屋稅納稅
      義務人等情觀之，該「楓林街229號旁」建物（稅籍編號
      00000000000，即如附圖所示編號Ａ、Ａ-1建物）如為第
      三人建造，弘展公司又何須為該房屋申報房屋稅納稅義務
      人登記？且經證人丙○○即弘展公司法定代理人到庭證稱
      ：伊未參與弘展公司之經營業務，伊前夫陳榮民於92年向
      伊聲稱李崇堡（筆錄誤記為李崇「寶」）他們弘展公司經
      營不順，因陳榮民與銀行有債務問題，無法擔任公司負責
      人，要伊出面擔任公司負責人，伊前夫買受時，芬園鄉○○段682-3、682-8、682-10、682-13、682-14、682-22地
      號土地上已有部分廠房，事後有再加蓋（但伊不知是何人
      蓋的）等語，是原告主張系爭「楓林街229號旁」建物，
      係弘展公司於購買楓林街229號、楓林街233號建物後，再
      自行出資增建之建物等語，應屬可信。(2)另如附圖所示編
      號Ｄ之建物即楓林街231號建物，依彰化縣稅捐稽徵處上
      揭函文檢送之房屋稅籍紀錄表顯示，該建物為75年間由訴
      外人東泓利紡織公司登記為納稅義務人開始繳納房屋稅，
      因買賣關係致其房屋稅納稅義務人迭次變更依序為訴外人
      盛昌紡織股份有限公司、友傑銅業股份有限公司、弘展公
      司（最後即為原告），足見弘展公司非該建物原始出資建
      築之所有人，惟其既因買賣而曾取得該建物之占有使用，
      仍應認其曾取得該建物之事實上處分權。再者，被告己○○亦提出其與訴外人陳榮民所立讓渡契約書及被告友旺公
      司與弘展公司所立房屋租賃契約書，自承其於92年9月20
      日間向當時弘展公司實際負責人陳榮民買受系爭建物，嗣
      因弘展公司財產被拍賣，始由弘展公司與被告友旺公司補
      立租賃契約云云，被告己○○復於本院受理訴外人龍星昇
      公司聲請強制執行事件（本院95年執字第13246號），於
       95年9月20日具狀聲明異議，內容略以該建物係其向弘展
      公司之法定代理人陳榮民讓渡而來，已非弘展公司所有云
      云，有被告提出該案聲明異議狀影本一件可稽，由上足見
      被告顯係承認訴外人弘展公司對系爭建物至少有事實上處
      分權，始與之訂立讓渡契約及租賃契約，則其否認原告此
      部分主張顯屬無據。
（二）被告就系爭建物之占有使用，是否為無權占有？（若為有
      權占有，則其等占有權源為何？）
      被告辯稱：被告己○○係本於其與弘展公司實際負責人陳
      榮民間之讓渡契約而合法受領並使用系爭建物，被告友旺
      公司則係依被告己○○之交付而合法占有系爭建物等語，
      已經原告否認訴外人陳榮民有處分系爭建物之權利，並主
      張被告友旺公司向訴外人弘展公司承租系爭建物之租期已
      屆滿，應返還租賃標的物等語，是被告依舉證責任法則，
      自應就其等對系爭建物係有合法占用權源之事實舉證。查
      ：被告己○○與訴外人陳榮民於92年9月20日訂立讓渡契
      約書，由陳榮民將坐落彰化縣芬園鄉○○段682-10、682-
      13、682-14地號土地上門牌號碼為芬園鄉○○街231 號鋼
      骨鐵皮造平房一棟約1,000坪（包括國有土地之租賃、使
      用權）讓渡予被告己○○，訂約時並約定全部點交予被告
      己○○全權處理等情，有被告提出內容相符之讓渡契約書
      附卷可稽，並為原告所不爭執，然原告提出弘展公司變更
      登記事項表顯示，弘展公司前於89年3月28日變更登記董
      事長為李崇堡，董事為李永杞、廖金童、張鴻文、黃鈞富
      ，嗣於93年2月19日變更登記董事長為丙○○，董事為陳
      榮民、陳玲莉、陳林秀鳳，茲訴外人陳榮民於訂立前揭讓
      渡契約書時，既非訴外人弘展公司之董事長或董事，復無
      證據證明該讓渡契約書已經弘展公司董事長同意或授權？
      證人丙○○即弘展公司現任法定代理人到庭證稱不知有此
      買賣（見本院96年9月6日言詞辯論筆錄），足見亦未經其
      追認同意，則被告舉該讓渡契約書謂其基於買賣關係而有
      占有系爭建物之合法權源云云，尚屬無據；況於本院92年
      度執字7527號龍星昇公司與弘展公司等清償債務執行事件
      中，本院民事執行處依債權人聲請而查封弘展公司所有坐
      落彰化縣芬園鄉○○段682-3、682-8、682-22地號土地及
      其上803建號、810建號建物（門牌號碼分別為芬園鄉○○
      街229號、233號），訴外人陳榮民於92年7月23日在場陳
      稱：該803、810建號建物由其無償使用中，該執行事件債
      務人積欠伊債務，故同意由其使用等語，並經本院民事執
      行處於94年5月27日點交予拍定人等情，業經本院依職權
      調閱前開執行事件卷宗查明無誤，益見訴外人陳榮民於92
      年9月20日立具讓渡契約書將系爭建物出賣予被告己○○
      時，其既非弘展公司之法定代理人或實際負責人，對系爭
      建物尤無處分之權利，則其縱有將系爭建物之占有管領移
      轉予被告己○○（被告友旺公司並依被告己○○之交付而
      占有系爭建物），被告亦難引以為合法占用系爭建物之權
      源。
（三）原告得否依其與訴外人弘展公司之買賣契約或對系爭建物
      之事實上處分權，代位行使弘展公司對被告之權利？
  １、原告主張其已於95年6月9日向弘展公司訂約購買位於彰化
      縣芬園鄉○○村○○街229號旁建物即如附圖所示編號Ａ
      、Ａ-1建物（一層鋼骨造樓房、稅籍編號00000000000號
      、面積2089.60平方公尺，坐落彰化縣芬園鄉○○段682-1
      0、682-13地號土地），及楓林街231號（一層加強磚造樓
      房、稅籍編號00000000000號、面積35.50平方公尺、坐落
      土地同前）即如附圖所示編號Ｄ建物，並已辦理房屋稅籍
      變更登等語，已據提出不動產買賣契約書、本票七張、房
      屋稅籍紀錄表三張（均影本）附卷可憑，並經證人丙○○
      即弘展公司法定代理人到庭證稱屬實，原告此部分主張信
      屬真實。被告雖辯稱：依該契約書所附給付價款之憑證（
      含本票及支票）所示金額，非但僅有區區167萬7千7百元
      ，與該買賣契約書所載總價金213萬7千7百元，有47 萬元
      之差額外，另該用以充抵價款之本票顯為該買賣契約出賣
      人弘展公司以外之自然人丙○○所簽發，且原告主張用以
      付款之面額80萬6千9百元之支票，更係以丙○○為受款人
      ，核與出賣人弘展公司無涉，且原告所主張買賣之際，系
      爭建物早為被告友旺公司合法占有使用中，原告對此買賣
      標的顯無法交付之重要事項豈能毫無考量，仍願出價買受
      ，在在殊令質疑原告所主張之買賣契約一事究否實在云云
      ，惟經原告陳明其中47萬元差額部分，乃由原告分別以現
      金12萬（即如前開買賣契約書所載付款方式中之第一期款
      ）及35萬元（同上開契約書所再付款方式中之第三期款，
      95年6月28日交付）支付等語，核與契約內容相符，且據
      證人丙○○到庭證稱：伊未參與弘展公司之經營事務，係
      應前夫陳榮民之請而擔任公司負責人，94年間，伊前夫不
      告而別，伊陸續接到法務部、稅捐處等通知要繳納弘展公
      司相關的國稅或勞健保費等，而且也讓伊在南投的教職無
      法維持，伊不得已只好向舊識即原告戊○○借款來繳納上
      開費用及家用，直至95年間，伊前夫仍未出面處理，伊本
      於弘展公司法定代理人的地位只剩下這個廠房（指系爭建
      物）的處分權，所以就將這個廠房賣給原告，賣價計算，
      伊是根據廠房的房屋稅單上的編號，拿去彰化稅捐稽徵處
      問一位楊姓承辦人，查到廠房的坐落土地地號，告訴原告
      ，由原告代書去估價，伊完全遵照原告的估價來決定價款
      ，所得價款扣除伊之前向原告戊○○的借款後，原告尚匯
      了八十幾萬給伊；伊訂約將系爭廠房賣給原告之前，曾帶
      原告去看過現場，但未測量面積，伊向原告說明與被告友
      旺公司訂約租期三年，租期屆滿，伊就有權利承接，當時
      伊的想法很單純，伊欠原告金錢，將廠房賣給原告，等被
      告友旺公司租期屆滿，原告就可以接著使用廠房，當時原
      告很擔心伊無法還錢，問伊如何還錢，伊表示賣廠房是伊
      唯一的方法等語（同上揭筆錄），證人並提出各項費用支
      出一覽表以證，是被告上開辯詞顯不足憑採。
  ２、按債務人怠於行使其權利時，債權人因保全債權，得以自
      己之名義，行使其權利。但專屬於債務人本身者，不在此
      限。復按所有人對於無權占有或侵奪其所有物者，得請求
      返還之。對於妨害其所有權者，得請求除去之。有妨害其
      所有權之虞者，得請求防止之。民法第242條、第767條定
      有明文。又「房屋之買賣無論房屋為違章建築與否，除其
      前手本身即為債務人外，在未為移轉登記前，凡因第三人
      就買賣標的物對於承買人主張權利，指由執行法院實施查
      封時，原出賣人既均負有擔保之義務，以排除第三人對於
      承買人之侵害（參照民法第349條）。則承買人本於民法
      第242條代位前手行使此項權利，要無不合。」，並有最
      高法院52年台上字第681號判例可資參照。本件訴外人弘
      展公司為如附圖所示編號Ａ、Ａ-1 建物之原始所有權人
      、編號Ｄ建物之事實上處分權人（已如上述），其既已由
      法定代理人訂約出賣前開建物予原告，弘展公司依該買賣
      契約對原告即債權人即負有交付標的物義務，並應擔保第
      三人就買賣之標的物，對於買受人不得主張任何權利（民
      法第348條第1項、第349條參照），而上揭建物自92年9月
      起迄今均在被告友旺公司占有使用中，原告未曾受讓系爭
      建物之管領使用，且被告友旺公司與弘展公司所立租賃契
      約已於96年4月15日租期屆滿（被告己○○抗辯其係本於
      與訴外人陳榮民所訂讓渡契約書而占有使用系爭建物等情
      ，係不可採，參見前述）乙節，亦經兩造是認在卷，原告
      前發函催原告履行買賣契約交付標的物、催告被告交還占
      有等情，並有原告提出存證信函影本二件在卷可考，嗣原
      告起訴為本件請求，被告迄未予承認並遷讓建物，則原告
      為保全其本於買賣契約所得行使之債權，進而提起本訴，
      代位訴外人弘展公司行使對如附圖所示編號Ａ、Ａ-1建物
      之所有物返還請求權及對編號Ｄ所示建物之事實上處分權
      ，自有理由。又原告與訴外人弘展公司訂立買賣契約，契
      約約定其中稅籍編號00000000000號、門牌號碼芬園鄉○○村○○街231號之建物即如附圖所示編號Ｄ部分，契約
      明文其面積為35.50平方公尺，有原告所提契約書可稽，
      其有關面積之記載與房屋稅籍紀錄表記載相同，然經實地
      測量其面積為53平方公尺，有附圖可稽，雖與房屋稅籍紀
      錄表及前揭買賣契約記載略有出入，然原告與訴外人弘展
      公司合意買賣之標的既屬同一，雖因契約記載未盡明確詳
      實，亦不妨害原告對如附圖所示編號Ｄ建物之權利。至於
      如附圖所示編號Ｄ-1、Ｄ-2之鐵架造建物，結構明顯與編
      號Ｄ屬磚造建物不同，原告與訴外人弘展公司於前揭買賣
      契約復未載明此部分標的之買賣，效力顯未包括此部分建
      物，是原告起訴請求代位行使弘展公司對附圖所示編號Ｄ
      -1、Ｄ-2之鐵架造建物之事實上處分權，則無理由。
  ３、原告另主張其因與訴外人弘展公司成立系爭買賣契約而取
      得前開編號Ａ、Ａ-1、Ｄ、Ｄ-1、Ｄ-2建物之事實上處分
      權云云，惟原告亦自認其自訂約至今迄未受領交付系爭建
      物，則難認其已取得事實上處分權。
  ４、再按數人負同一債務，明示對於債權人各負全部給付之責
      任者，為連帶債務。無前項之明示時，連帶債務之成立，
      以法律有規定者為限。民法第272條定有明文。本件原告
      請求被告連帶將系爭建物騰空交還予弘展公司，並由原告
      代位受領，然未敘明被告二人負此連帶債務之依據為何，
      亦未舉證，依民法第272條規定，亦難認被告二人負此連
      帶債務。
（四）從而，本件原告依其與訴外人弘展公司間買賣關係，本於
      買受人地位，代位行使債務人弘展公司之所有物返還請求
      權及事實上處分權，訴請被告應將坐落彰化縣芬園鄉○○
      村○○街229號旁之一層鋼骨造未保存登記之建物即如附
      圖所示編號Ａ（坐落彰化縣芬園鄉○○段682-13地號，面
      積1,743平方公尺）、Ａ-1（坐落同上地段682-10地號，
      面積345平方公尺）之建物，及同街231號一層加強磚造未
      保存登記之建物即如附圖所示編號Ｄ（坐落同上地段682-
      13地號，面積53平方公尺）之建物，全部騰空交還訴外人
      弘展公司，並由原告代為受領，自有理由，應予准許；原
      告請求逾此範圍者，則無理由，應予駁回。
（五）本件兩造均陳明願供擔保，聲請宣告假執行或免為假執行
      ，經核原告勝訴部分，合於法律規定，爰分別酌定相當之
      擔保金額宣告之；原告其餘假執行之聲請，因訴之駁回而
      失所依據，不予准許。
（六）本件事證已臻明確，兩造其餘攻擊防禦方法核與判決結論
      無涉，爰不逐一論敘，附此說明。
七、負擔訴訟費用之依據：民事訴訟法第79條、第85條第1項。
中      華      民      國  九十六  年  九  月  廿    日
                        民事第一庭  法  官  簡燕子
以上正本係照原本作成。
如對本判決上訴須於判決送達後廿日內向本院提出上訴狀。
中      華      民      國  九十六  年  九  月  廿    日
                                    書記官  林嘉賢
